臺灣高雄地方法院刑事判決
111年度審原金訴字第26號
公  訴  人  臺灣高雄地方檢察署檢察官
被      告  劉家成



上列被告因詐欺等案件，經檢察官提起公訴（110年度偵字第158
96號、111年度少連偵字第64號），因被告於準備程序進行中，
就被訴事實為有罪之陳述，經受命法官告知簡式審判程序之旨，
聽取當事人意見後，由本院合議庭裁定由受命法官獨任依簡式審
判程序審理，本院判決如下：
    主  文
丙○○犯三人以上共同詐欺取財罪，處有期徒刑壹年肆月。
未扣案之犯罪所得新臺幣陸仟元沒收，於全部或一部不能沒收或
不宜執行沒收時，追徵其價額。
    事  實
一、丙○○於民國110年6月初某日，加入乙○○、丁○○（以上二人由
    本院另行審結）、少年陳○豪、張○豪、王○帆（少年陳○豪部
    分另行移送臺灣高雄少年及家事法院；少年張○豪、王○帆部
    分，另由警方移送臺灣高雄少年及家事法院）、真實姓名年
    籍不詳、暱稱「蔡俊賢」及其他詐欺集團成員成年人（無證
    據證明渠等為未成年之人）所屬3人以上所組成、以實施詐
    術為手段，且具有持續性、牟利性之有結構性之詐欺集團犯
    罪組織（所涉違反組織犯罪條例部分，業經臺灣橋頭地方法
    院以110年度訴緝字第10號、110年度訴字第274號判決判處
    罪刑確定，下稱本案詐欺集團）。由乙○○、丁○○參與本案詐
    欺集團擔任車手工作（向詐欺被害人面交取得詐欺款項）；
    丙○○參與本案詐欺集團擔任上層收水工作（向下層取得詐欺
    贓款轉交案本案詐欺集團共犯上手）。
二、丙○○、乙○○、丁○○、少年陳○豪、張○豪、王○帆、暱稱「蔡
    俊賢」與本案詐欺集團成年成員，共同意圖為自己不法所有
    ，基於三人以上共同犯詐欺取財（無證據證明丙○○知悉本案
    詐欺集團其他內部成員所實行詐欺取財之話術及手段，詳後
    述），及掩飾、隱匿詐欺犯罪所得之來源、去向及所在而洗
    錢之犯意聯絡，嗣由真實姓名、年籍不詳之本案詐欺集團成
    年成員，於110年6月30日10時許，假冒為區公所人員、警察
    及襄閱檢察官，撥打電話予甲○○，佯稱因涉及帳戶洗錢案需
    要調查，致甲○○陷於錯誤，接續於：
  ㈠110年7月8日14時許，在高雄市○○區○○路000號對面新  強公
    園（起訴書記載328號，應予更正），將現金新臺幣（下同
    ）65萬元放置於公園之變電箱上，嗣乙○○依照陳○豪之指示
    ，於同日15時18分許（起訴書記載15時9分許，應予更正）
    ，至前揭地點將上開65萬元詐欺款項取走後交給陳○豪，再
    由陳○豪交予該詐欺集團之不詳成員，渠等以此方式製造資
    金斷點，而將詐欺贓款置於詐欺集團實質控制並掩飾、隱匿
    詐騙所得贓款之去向及所在。
　㈡110年7月13日13時許，在前揭地點，將現金60萬元放置於公
    園之變電箱上，嗣乙○○依照本案詐欺集團上手指示，於同日
    13時38分許（起訴書記載13時29分許，應予更正），至前揭
    地點將上開60萬元詐欺款項取走後交給丙○○，再由丙○○上繳
    予本案詐欺集團高層即「蔡俊賢」，渠等以此方式製造資金
    斷點，而將詐欺贓款置於詐欺集團實質控制並掩飾、隱匿詐
    騙所得贓款之去向及所在。
　㈢110年7月15日13時許，在前揭地點，將現金80萬元放置於公
    園之變電箱上，嗣乙○○依照陳○豪指示，於同日13時35分許
    （起訴書記載13時26分許，應予更正），至前揭地點將上開
    80萬元詐欺款項取走後交給陳○豪，再由陳○豪交予該詐欺集
    團之不詳成員，渠等以此方式製造資金斷點，而將詐欺贓款
    置於詐欺集團實質控制並掩飾、隱匿詐騙所得贓款之去向及
    所在。
　㈣110年7月29日12時20分許，在前揭地點，將現金75萬元放置
    於公園之變電箱上，嗣丁○○依照本案詐欺集團上手指示，於
    同日12時50分許，至前揭地點準備拿取上開75萬元詐欺款項
    ，然尚未取得之際，即為警方查獲。嗣甲○○發覺受騙而報警
    處理，經警調閱監視錄影畫面循線追查，始悉上情。
三、案經甲○○訴由高雄市政府警察局鳳山分局報告臺灣高雄地方
    檢察署檢察官偵查後起訴。　　
    理  由
壹、證據能力：
一、本件被告丙○○所犯係死刑、無期徒刑、最輕本刑為3年以上
    有期徒刑以外之罪，其於準備程序中就被訴事實為有罪之陳
    述，經法官告知簡式審判程序之旨，並聽取公訴人及被告之
    意見後，本院依刑事訴訟法第273條之1第1項之規定，裁定
    進行簡式審判程序。又本件係依前條規定行簡式審判程序，
    其證據調查依同法第273條之2所定原不受審判外陳述排除之
    限制；且檢察官及被告均對於卷內各項證據亦不爭執證據能
    力，復無事證顯示有何違法取得或類此瑕疵之情，故卷內所
    列各項證據，自均有證據能力，合先敘明。
貳、認定犯罪事實所憑證據：
一、上揭犯罪事實，業據被告於本院審理中坦承不諱，核與同案
    被告乙○○於警詢及偵訊之供述、證人即告訴人甲○○於警詢中
    之證述情節相符（見警一卷第15至22頁、4至5、7至8、31至
    38頁，偵一卷第159至161頁、175至176頁），並有告訴人甲○○所提供之存簿影本資料、內政部警政署反詐騙諮詢專線紀
    錄表、高雄市政府警察局鳳山分局扣押筆錄、扣押物品目錄
    表、扣押物品清單、贓物認領保管單、扣案物照片、監視錄
    影畫面翻拍照片、同案被告丁○○所扣得工作手機內對話紀錄
    截圖等件在卷可稽（見警一卷第9至14、73至75、77至81、1
    10至162頁，偵一卷第119頁），足認被告任意性自白與事實
    相符，堪予採信。綜上，本案事證明確，被告前揭犯行，洵
    堪認定，應依法論科。
參、論罪科刑：
一、法律解釋：
　㈠按共同實施犯罪行為之人，在合同意思範圍以內，各自分擔
    犯罪行為之一部，相互利用他人之行為，以達其犯罪之目的
    者，即應對於全部所發生之結果，共同負責；故對於發生共
    同犯意以前其他共同正犯所為之行為，苟有就既成之條件加
    以利用而繼續共同實行犯罪之意思，則該行為即在共同意思
    範圍以內，應共同負責。而一般詐欺集團之犯罪型態及模式
    ，自收集被害人個人資料、收集人頭帳戶、修改來電號碼、
    以撥打電話等方式實行詐欺、指示被害人交付提款卡及存摺
    、提領詐得款項、收取贓款、分贓等各階段，乃須由多人縝
    密分工方能完成之集團性犯罪，倘其中有任一環節脫落，顯
    將無法順遂達成詐欺集團詐欺取財之結果。經查，被告丙○○
    加入本案詐欺集團後，擔任收款車手，其主觀上對該詐欺集
    團呈現細密之多人分工模式及彼此扮演不同角色、分擔相異
    工作應有所認知。是被告丙○○按照詐欺集團成員指示收取現
    金，再將現金交給本案詐欺集團之成員「蔡俊賢」，堪認被
    告丙○○與所屬詐欺集團間係在合同意思範圍內，各自分擔犯
    罪行為之一部，並相互利用他人行為，以達犯罪目的，揆諸
    前開說明，被告丙○○自應就其各自所參與犯行，對於全部所
    發生結果共同負責。
　㈡又行為人對犯特定犯罪所得之財物或利益作直接使用或消費
    之處分行為，或僅將自己犯罪所得財物交予其他共同正犯，
    祇屬犯罪後處分贓物之行為，非本條例所規範之洗錢行為，
    惟依洗錢防制法之新法規定，倘行為人意圖掩飾或隱匿特定
    犯罪所得來源，而將特定犯罪所得直接消費處分，甚或交予
    其他共同正犯，而由共同正犯以虛假交易外觀掩飾不法金流
    移動，即難認單純犯罪後處分贓物之行為，應仍構成洗錢防
    制法第2條第1或2款之洗錢行為（最高法院108年度台上字第
    1744號判決意旨參照）。又按刑法第339條第1項詐欺取財罪
    及第339條之4第1項之加重詐欺取財罪，各屬洗錢防制法第3
    條第1款、第2款所定之特定犯罪。依洗錢防制法第2條之規
    定：「本法所稱洗錢，指下列行為：一、意圖掩飾或隱匿特
    定犯罪所得來源，或使他人逃避刑事追訴，而移轉或變更特
    定犯罪所得。二、掩飾或隱匿特定犯罪所得之本質、來源、
    去向、所在、所有權、處分權或其他權益者。三、收受、持
    有或使用他人之特定犯罪所得。」；倘行為人意圖掩飾或隱
    匿特定犯罪所得來源，而將特定犯罪所得直接消費處分，甚
    或交予其他共同正犯，而由共同正犯以虛假交易外觀掩飾不
    法金流移動，即難認單純犯罪後處分贓物之行為，仍應構成
    洗錢防制法第2條第1款、第2款之洗錢行為（最高法院108年
    度台上字第1744號判決意旨參照）。經查，同案被告乙○○
　　拿取告訴人甲○○放置於公園變電箱現金後，即將其上開款項
    交付被告，再由被告上繳予本案詐欺集團成員「蔡俊賢」，
    其行為已然製造金流斷點，並將致無從追查詐欺所得款項之
    流向。被告既與上開詐欺集團成員為共同正犯關係，可認被
    告之所為亦構成洗錢行為。
二、論罪：　　
  ㈠核被告所為，係犯刑法第339條之4第1項第2款之三人以上共
    同犯詐欺取財罪、洗錢防制法第14條第1項之一般洗錢罪。
　㈡起訴書雖記載本案詐欺集團假冒為區公所人員、警察及襄閱
    檢察官為本件詐欺犯行，惟查被告於本院審理時陳稱：我負
    責監控（同案被告）乙○○的領款狀況，在高雄這一條我跟乙○○是同一組，乙○○拿到錢後交給我，我再拿給「蔡俊賢」。
    我認識「蔡俊賢」，他是車手頭，他還要再把錢往上繳。我
    不認識負責打電話騙被害人的成員，對他們使用的話術也不
    清楚等語，而現今詐騙集團詐騙手法萬變，且卷內復查無其
    他積極證據足認被告知悉被害人遭受詐騙之詐術手法，自難
    以逕認成立刑法第339條之4第1項第1款「冒用公務員名義犯
    之」之加重要件。又按刑法第339條之4第1項所列各款均為
    詐欺取財之加重條件，如犯詐欺取財罪兼具數款加重情形時
    ，因詐欺取財行為祇有一個，仍祇成立一罪，不能認為法律
    競合或犯罪競合（最高法院69年台上字第3945號判決參照）
    ，故此部分僅屬加重詐欺罪加重條件之減縮，且各款加重條
    件既屬同一條文，尚非罪名有所不同，自無庸另為無罪之諭
    知或變更起訴法條。
三、共同正犯：
　㈠按共同實施犯罪行為之人，在合同意思範圍以內，各自分擔
    犯罪行為之一部，相互利用他人之行為，以達其犯罪之目的
    者，即應對於全部所發生之結果，共同負責；故對於發生共
    同犯意以前其他共同正犯所為之行為，苟有就既成之條件加
    以利用而繼續共同實行犯罪之意思，則該行為即在共同意思
    範圍以內，應共同負責。而一般詐欺集團之犯罪型態及模式
    ，自收集被害人個人資料、收集人頭帳戶、修改來電號碼、
    以撥打電話等方式實行詐欺、指示被害人交付提款卡及存摺
    、提領詐得款項、收取贓款、分贓等各階段，乃須由多人縝
    密分工方能完成之集團性犯罪，倘其中有任一環節脫落，顯
    將無法順遂達成詐欺集團詐欺取財之結果。
　㈡經查，被告丙○○加入本案詐欺集團後，擔任收取車手所拿取
    之詐欺款項，進而轉交予其上手，其主觀上對該詐欺集團呈
    現細密之多人分工模式及彼此扮演不同角色、分擔相異工作
    應有所認知。是被告按照詐欺集團成員指示向同案被告乙○○
    收取現金後，再將現金交給本案詐欺集團上級成員「蔡俊賢
    」，堪認被告與所屬詐欺集團間係在合同意思範圍內，各自
    分擔犯罪行為之一部，並相互利用他人行為，以達犯罪目的
    ，揆諸前開說明，被告自應就其各自所參與犯行，對於全部
    所發生結果共同負責。是以被告丙○○、同案被告乙○○、丁○○
    、少年陳○豪、張○豪、王○帆與「蔡俊賢」及本案詐欺集團
    其他成年成員，就本案犯行間，具有犯意聯絡及行為分擔，
    應論以共同正犯。
四、查被告丙○○為成年人，於本案中雖係與少年陳○豪、張○豪、
    王○帆共犯，惟無證據顯示被告丙○○知悉陳○豪、張○豪、王○
    帆尚未成年，是不依兒童及少年福利與權益保障法第112 條
    第1 項前段規定加重其刑，附此敘明。
五、罪數：
   被告所犯加重詐欺取財、一般洗錢等犯行，各有部分合致，
   且犯罪目的單一，依一般社會通念，自應評價為一罪方符合
   刑罰公平原則，應依刑法第55條想像競合犯之規定，從其中
   法定刑較重之加重詐欺罪處斷。
六、刑之減輕事由： 　
    按洗錢防制法第16條第2項規定：「犯前2條之罪，在偵查或
    審判中自白者，減輕其刑」。查被告就其所犯洗錢防制法，
    於偵查及本院審理時均自白不諱，應依洗錢防制法第16條第
    2項規定減輕其刑。　 
七、量刑：
　　爰審酌被告丙○○正值青壯之年，四肢健全而有謀生能力，卻
    不思以正當方法賺取所需，竟貪圖不法利益，心存僥倖而加
    入本案詐欺集團，擔任收取詐欺款項之收水工作，無視政府
    一再宣示掃蕩詐欺集團之決心，造成被害人財產損失，至今
    未能稍加填補被害人所受之損害，實值非難。惟念被告坦承
    犯行，犯後態度尚可，參酌其犯罪之動機、目的、手段，並
    考量其自陳之智識程度及家庭生活經濟狀況等一切情狀（涉
    及被告隱私，不予揭露），量處如主文所示之刑。
肆、沒收部分：
一、按犯罪所得，屬於犯罪行為人者，沒收之。前二項之沒收，
    於全部或一部不能沒收或不宜執行沒收時，追徵其價額，刑
    法第38條之1第1項前段、第3項定有明文。然而，於集團性
    犯罪，各成員間有無不法所得，未必相同，若分配較少甚至
    未受分配之人，仍就全部犯罪所得負沒收或追徵之責，勢必
    超過個人所得之剝奪，無異代替其他參與者承擔責任。因此
    ，犯罪所得之沒收，應就各人「實際分得」或「有事實上處
    分權限」之犯罪所得宣告沒收。洗錢防制法第18條第1項前
    段另規定：「犯第14條之罪，其所移轉、變更、掩飾、隱匿
    、收受、取得、持有、使用之財物或財產上利益，沒收之」
    。但實務上對於共同正犯之犯罪所得宣告沒收，既以各人實
    際取得或有事實上處分權者為限，本於法律解釋一致性之原
    則，對上述條文亦應為相同解釋。況且上述條文既未規定「
    不問屬於犯罪行為人與否，均予沒收」，在立法體例上即難
    以認為刑法第38條之1第1項之特別規定，仍應依上述說明，
    只就各人實際取得或有事實上處分權之犯罪所得宣告沒收。
    若共同正犯成員因未受分配、尚未分配，或對不法所得並無
    事實上處分權限，即不應宣告沒收。經查：
  ㈠被告擔任收款工作而犯本案之加重詐欺取財罪，所分得之報
    酬為收取金額百分之1計算，此經被告供述明確。據此，被
    告就本次犯行所收取之60萬元，乘以百分之1計算後之數額6
    ,000元為其犯罪所得，應依刑法第38條之1第1項前段沒收之
    ，而上開金額未據扣案，則依同條第3項規定，於全部或一
    部不能沒收或不宜執行沒收時，追徵其價額。
  ㈡至被告擔任車手收取之款項，業已交回詐欺集團成員而非由
    支配，故就詐欺集團之犯罪所得，無庸對被告宣告沒收，併
    此敘明。
據上論斷，應依刑事訴訟法第273條之1第1項、第284條之1、第2
99條第1項前段，判決如主文。
本案經檢察官戊○○提起公訴，檢察官呂乾坤到庭執行職務。
中　　華　　民　　國　　111 　年　　7 　　月　　29　　日
                  刑事第五庭    法　官  施君蓉
以上正本證明與原本無異。
如不服本判決應於收受判決後20日內向本院提出上訴書狀，並應
敘述具體理由。其未敘述上訴理由者，應於上訴期間屆滿後20日
內向本院補提理由書(均須按他造當事人之人數附繕本)「切勿逕
送上級法院」。
因疫情而遲誤不變期間，得向法院聲請回復原狀。
中　　華　　民　　國　　111 　年　　7 　　月　　29　　日
                                書記官  盧重逸
【附錄本罪論罪科刑法條】
中華民國刑法第339條之4：
犯第339 條詐欺罪而有下列情形之一者，處1 年以上7 年以下有
期徒刑，得併科1 百萬元以下罰金：
一、冒用政府機關或公務員名義犯之。
二、三人以上共同犯之。
三、以廣播電視、電子通訊、網際網路或其他媒體等傳播工具，
    對公眾散布而犯之。
前項之未遂犯罰之。

洗錢防制法第14條第1項：
有第2 條各款所列洗錢行為者，處7 年以下有期徒刑，併科新臺
幣5 百萬元以下罰金。